【裁判字號】    97,易,2235
【裁判日期】    971104
【裁判案由】    傷害
【裁判全文】
臺灣板橋地方法院刑事判決              97年度易字第2235號
公  訴  人  臺灣板橋地方法院檢察署檢察官
被      告  乙○○
                    （另案在臺灣臺北監獄執行中）
上列被告因傷害案件，經檢察官提起公訴（97年度偵字第16346
號），本院判決如下：
    主  文
乙○○無罪。
    理  由
一、公訴意旨略以：被告程隆興於97年4 月13日20時許，在臺北
    縣中和市○○街之興南夜市內，因細故與告訴人甲○○發生
    爭執，竟基於傷害人身體之犯意，咬傷告訴人之手指，致告
    訴人受有右手無名指裂傷1 公分併指甲斷裂之傷害，因認被
    告涉有刑法第277 條第1 項之普通傷害罪嫌。
二、按犯罪事實應依證據認定之，無證據不得認定犯罪事實；又
    不能證明被告犯罪者，應諭知無罪之判決，刑事訴訟法第15
    4 條第2 項、第301 條第1 項分別定有明文。再按，刑事訴
    訟法上所謂認定犯罪事實之證據，係指足以認定被告確有犯
    罪行為之積極證據而言，如未能發現相當證據或證據不足以
    證明，自不能以推測或擬制之方法，以為裁判基礎。而刑事
    訴訟上證明之資料，無論其為直接或間接證據，均須達到通
    常一般之人均不致有所懷疑，而得確信其為真實之程度，始
    得據為有罪之認定，若關於被告是否犯罪之證明未能達此程
    度，而有合理懷疑之存在，致使無從形成有罪之確信，根據
    「罪證有疑，利於被告」之證據法則，即不得遽為不利被告
    之認定，復有最高法院29年上字第3105號、76年臺上字第49
    86號判例可資參照。
三、次按，對於現在不法之侵害，而出於防衛自己或他人權利之
    行為，不罰，但防衛行為過當者，得減輕或免除其刑，刑法
    第23條定有明文。而正當防衛，既為保護自己或第三人之權
    利，對不法侵害行為所為之反擊，足以使侵害者發生損害，
    故此項反擊之防衛行為，必須有一定之限度，亦即不超越必
    要之限度，以免侵害者所受之損害過大，流於防衛權之濫用
    ，致破壞社會之秩序。惟此防衛行為，祇以基於排除現在不
    法之侵害而不超越必要之程度為已足，不以出於不得已之行
    為為條件。另外，防衛行為是否逾越必要之程度，而形成防
    衛過當，則應就實行防衛行為之情節，以及實行防衛行為當
    時之客觀情狀而為判斷。詳言之，即應就防衛行為之實際情
    節、不法侵害者之攻擊方法、攻擊行為之強度及其危險性、
    攻擊或侵害之緩急情勢、防衛者本身之條件或防衛當時可用
    之防衛工具、公序良俗觀念等而作客觀判斷，不得僅以侵害
    法益與防衛法益之輕重為判斷之標準，亦不能專以侵害行為
    之大小及輕重做為判斷標準；換言之，決定防衛行為是否適
    當，應視侵害方法之緩急如何，以及防衛者之反擊是否出於
    必要以為斷，至於法益之保全，除此之外有無其他委屈求全
    之方法（如忍恥避讓、忍痛犧牲之類），以及被侵害之法益
    與被反擊之法益是否完全相稱，並無過分重視之必要。
四、本件公訴人認定被告涉有前述罪嫌，無非以告訴人之指訴，
    被告自承其曾於前開時地與告訴人發生爭執，且於爭執過程
    中有咬傷告訴人手指等語，及告訴人出具之臺北市立聯合醫
    院診斷證明書為其論據。訊據被告並不否認於公訴人所指時
    地，確曾與告訴人因被告交友情形發生爭執，其間並曾咬到
    告訴人之手指，此除與告訴人陳稱其右手無名指所受之1 公
    分裂傷併指甲斷裂之傷勢，係因被告張口咬合所造成等語互
    核相符外，另有前開診斷證明書附卷可稽，前開情節可認俱
    屬事實無誤。然被告堅詞否認其前開所為涉有何等傷害罪嫌
    ，辯稱：伊與告訴人原為男女朋友關係，當日伊與告訴人相
    偕外出吃飯，因告訴人發現伊手機內有不明之撥出門號，乃
    生醋意，其時伊正騎車附載告訴人，告訴人竟自機車後座伸
    手抓伊耳朵與臉部，伊遂停車，兩人並隨即下車正面相對，
    告訴人猶仍出手用指甲抓伊，伊便本能反應左右擺動臉部，
    終因告訴人出手抓到伊嘴部時，伊於慌張驚嚇之餘，臉部右
    偏嘴部自然合起咬傷告訴人之手指，然此既為自然慣性之正
    當防衛行為，自得以阻卻違法等語。
五、本院查：
（一）證據能力之判斷：公訴人與被告對於下列各項證據方法，
      均未爭執其證據能力，並同意作為證據，本院審酌其作成
      時之情況，認為並無不適當之情事，均得作為證據，合先
      敘明。
（二）告訴人固對被告前開辯詞全予否認，並於本院審理時到庭
      結證稱：伊當時坐在機車後座，因為被告打伊，所以兩個
      人都下車，被告對伊動粗，好像有打到伊身體，被告是用
      手打伊之肩膀、手，伊是為了自衛，所以才用手擋住被告
      的手，被告竟然就拉著伊的右手，把伊拉過去，很生氣咬
      伊的手指頭。然查，告訴人最初於警詢時，並未對被告有
      何出手傷害其身體其他部位之情節有任何描述，僅稱當時
      和被告在談事情，意見不合，被告便咬斷其手指甲，告訴
      人係遲至偵查中於97年6 月11日第1 次接受檢察官訊問時
      ，始對被告曾先出手打伊，致伊身上出現瘀青一事有所提
      及，然其於同月26日第2次經訊問時，竟又僅表示當時被
      告因為怕伊管很生氣，便一氣之下咬伊的指甲，伊在指責
      被告之時手往前伸，被告就抓住伊的手咬一口等語，又未
      言及被告有無出手傷害被告之行為。由是可知，告訴人對
      被告是否另有出手毆傷其肩膀、手臂之行為，前後陳述已
      相當不一致，徵以若被告確曾另有傷害告訴人身體之毆擊
      行為，並因而致告訴人成傷，憑告訴人自承於前開時日經
      被告咬傷後，便前往警局報案，經員警告知應先前往醫院
      開立傷單，乃再赴醫院接受治療之此等執意追究被告行為
      積極態度以觀，如告訴人當時真受有其他傷勢，又豈有漏
      為不予告知診斷醫師之理，告訴人所稱被告曾另出手傷害
      其手肩之說法，已難令人相信。
（三）再者，告訴人雖證稱表示被告係因經其質問打電話給其他
      女性友人一事，覺得告訴人管得太多因而生氣，並進而對
      告訴人動粗，惟衡諸男女間之交往常情，於一方對他方就
      彼此關係之忠誠產生懷疑，並進而加以質問之時，如對方
      真有理虧之處，於遭質疑之時，倘願予坦承，則為求得原
      諒，本即無須惱羞成怒，若欲予掩飾，亦必全力否認，鮮
      有立刻翻臉，以免自暴其心裡有鬼，是以值此情境，相較
      於理虧之人，提出質疑之一方更有可能因發現他方不忠誠
      處而開始興師問罪，為極力探究實情而無法理性冷靜以對
      ，準此，被告所稱：如果伊真有告訴人所述情形打電話給
      別的女生，伊沒有必要生氣，生氣的應該是告訴人此語，
      毋寧更符事理，反以告訴人之當時並未生氣，係被告經問
      起電話一事，怕管便於一氣之下傷害告訴人之說法較難想
      像，何況被告身型魁梧，氣力應大，果因告訴人之質疑而
      發怒，欲傷害告訴人大可直接動手，何須單以抓咬告訴人
      之手指方式為之，凡此在在可證被告除曾咬傷告訴人外，
      即別無其他出手毆打之行為。
（四）又查，告訴人於審判中，從未坦承其曾有出手抓向被告之
      行為，只稱當時是在被告出手打伊的過程中，為防衛自己
      才出手擋格，惟告訴人於97年6 月11日第1 次偵查中經訊
      問時，即已坦白表示當時是因被告打伊，為了保護自己要
      自衛，不想被被告打死，才會抓被告，經檢察官進一步問
      告訴人出手抓被告何處時，其更清楚告知係抓向被告之臉
      ，告訴人之動作既明確針對被告臉部，則其當時所為，絕
      非單純阻擋行為，反係主動伸手抓向被告此情應可認定。
      至告訴人雖以自衛為其伸手之舉作辯護，對照前開分析，
      本案既無證據足證被告除咬傷告訴人外，另曾出手傷害告
      訴人身體其他部分已見如前，告訴人未受有現在不法之侵
      害，當不符防衛之要件此點亦甚顯然，其所持自衛之說自
      無憑據。
（五）另依告訴人所出示之診斷證明書所載，其遭被告以口咬方
      式致傷之部位既係右手無名指，則若告訴人所述為真，即
      被告係於告訴人伸手往前指責之時，抓住告訴人之手並張
      口將之咬傷，雖告訴人指責手勢為何尚難確定，然應無單
      以右手無名指指向被告之可能，則本件事發既甚突然，被
      告何能直接抓住告訴人該隻手指施以傷害，倘於其時被告
      係直接抓住告訴人手腕拉近己身嘴邊，被告張口咬合之際
      ，又豈有可能未曾傷及告訴人右手諸如較長之中指等其餘
      手指，遑論告訴人突遭被告出手猛抓，理應作出將手指內
      彎成拳之本能保護反應，被告縱仍張口欲咬，亦必無法順
      利咬傷告訴人之手指，準此，告訴人指訴之相關情節，既
      有如上諸多不合邏輯之處，實難想像被告係自行將告訴人
      右手抓來嘴邊後咬傷手指之此等情節，反以被告是在告訴
      人出手抓向其臉部時，被動咬向告訴人伸向其嘴部附近手
      指之推論較符情理。
（六）綜上，應可認定告訴人當時確係主動伸手抓向被告臉部，
      於此之前被告既未曾對告訴人施以任何攻擊或傷害，告訴
      人所為自無從評價為單純之抵禦防衛，告訴人前開動作既
      旨在針對被告臉部，如由告訴人任意以手指及指甲刮擦，
      非但得以預見該處皮膚將有挫傷等傷害結果，如不慎劃過
      眼睛此等重要器官，勢將遭致進一步之嚴重損害，此等可
      可能之侵害攻擊既已迫在眼前，縱無證據證明告訴人於此
      之前業已有其他傷害被告之行為，告訴人此時所為，仍不
      得謂告訴人前揭所為非屬現在不法之侵害，被告身處如此
      情境，針對告訴人伸指抓向其臉之侵害行為，以咬傷告訴
      人手指之方式予以制止，顯係基於防衛自己身體法益免受
      告訴人迫近侵害所傷之目的而來，自屬對加害人即告訴人
      所為之防衛行為。
（七）告訴人之右手無名指經被告一咬成傷後，隨即因開始流血
      而停止其原先之抓刮動作，此為被告與告訴人是認之點，
      可見被告所採前開防衛行為，確實立即終結告訴人之侵害
      行為，符合正當防衛之適當性要件。再按所謂正當防衛行
      為之必要性，固係在要求防衛者應選擇數種同樣有效之防
      衛措施中，最溫和，且可能造成最小損害程度之手段，倘
      非如此，仍屬防衛過當之行為而不得阻卻違法，惟於進行
      上開判斷時，如無法確定各別其他可能手段之實際有效性
      ，仍不得以過於嚴格之態度，課予防衛者必須採取不保證
      亦有效果防衛行為之義務，蓋防衛者所面對者既為他方之
      不正行為，本不須自冒防衛不足之風險，承擔法益遭受損
      害之不利結果，據此原則，本院審酌當時被告與告訴人發
      生爭執之前開情景，別無其他友人在場協助，被告突遇告
      訴人之攻擊行為，如不立刻予以阻止，難保告訴人不會再
      有其他更進一步之動作，且告訴人係直接朝向被告臉部出
      手，甚而已達嘴部附近，若不立予阻止，接踵而至之後果
      更難想像，實無可能強命被告須一概承受，忍痛犧牲，僅
      要求被告舉手擋格或繼續閃躲，難認即可完全迴避告訴人
      之所施侵害，本案被告所用之防衛方式，既僅為張口咬傷
      告訴人已然伸向其臉部嘴唇附近之手指，而未藉由任何足
      以造成更大殺傷力之工具，依告訴人所述，之後被告亦立
      刻停止其他反擊舉動，綜合前述情狀，及被告、告訴人各
      自所為侵害、防衛行為之方式、重輕與危險性，客觀上被
      告所為應無逾越必要之程度，其防衛之行為當無過當可言
      。
（八）基上，被告前開傷害告訴人之行為，已該當刑法第23條之
      正當防衛要件，且亦無防衛過當，甚為明確，被告辯稱此
      屬防衛之本能反應，堪以採信。公訴人認為被告係單純之
      傷害行為，尚非可採。
六、綜上各節，被告雖有傷害告訴人右手無名指之行為，惟此係
    告訴人先對被告為現時不法之侵害，被告為防衛自己身體法
    益免受侵害，方採取並未逾越必要範圍之防衛行為，合於刑
    法第23條正當防衛之要件，自屬不罰。此外，復查無其他積
    極證據足以證明被告有公訴人所指之傷害犯行，並使本院達
    到確信，揆諸前開法律規定及判例意旨，自應為被告無罪之
    諭知。
據上論斷，應依刑事訴訟法第301條第1項，判決如主文。
本案經檢察官蘇振文到庭執行職務。
中    華    民    國    97    年    11    月    4     日
                  刑事第六庭  法  官  盧軍傑
上列正本證明與原本無異。
如不服本判決，應於判決送達後10日內向本院提出上訴狀（應抄
附繕本）。告訴人或被害人如對於本判決不服者，應具備理由請
求檢察官上訴，其上訴期間之計算係以檢察官收受判決正本之日
期為準。
                              書記官  周玉茹
中    華    民    國    97    年    11    月    4     日


司法院資訊處製作；財團法人民間司法改革基金會備份。
